臺灣桃園地方法院民事判決　　　　　　100年度家訴字第319號
原　　　告　張裕棠
被　　　告　陳昱璇
上列當事人間請求確認婚姻無效事件，於中華民國100年12月1日
言詞辯論終結，本院判決如下：
    主      文
確認原告與被告間於民國九十四年十一月二十七日所為結婚登記
之婚姻無效。
訴訟費用由被告負擔。
    事實及理由
壹、原告起訴主張略以：緣兩造於民國（下同）94年11月27日結
    婚，惟斯時並無舉行公開之儀式，且兩造所簽立之結婚證書
    所載之主婚人、證婚人、介紹人均係原告所填寫，是兩造婚
    姻依法並未有效成立，爰訴請確認兩造婚姻係屬無效。並聲
    明：如主文所示。
貳、被告答辯意旨略以：
一、被告原係大陸地區人士，前於87年09月04日與原告結婚，兩
    造因屬兩岸聯姻，是原告先至大陸地區於被告家鄉辦理婚宴
    後，並依大陸地區法令辦理結婚登記取得結婚證，婚後隨即
    與原告返臺居住並共同生活，並育有二名未成年子女。惟，
    被告甫自出嫁來臺後，因文化及生活上諸多不適應，而經常
    與原告發生口角爭吵，甚於93年03月間兩造間之爭吵越演越
    烈，被告因而負氣與原告離婚，並於93年03月02日辦理離婚
    登記；然而因兩造當時之離婚並非真意為之，且無離婚意思
    ，故兩造雖然離婚惟仍共同居住生活。且兩造於離婚後不久
    ，原告見被告怒氣已消隨，即於94年04月25日再次填寫結婚
    證書，欲至戶政事務所辦理結婚登記，然而因被告是屬大陸
    籍人士，當時被告尚未取得中華民國身分證，故依規定，兩
    造須再回到大陸重新辨理結婚事宜後，再向中華民國政府申
    請辦理來臺事宜。後經戶政人員告之被告雖屬大陸籍人士，
    然因離婚時約定被告係兩名未成年子女之監護人，故被告可
    繼續居住於臺灣而不必返回大陸地區，待被告於94年取得中
    華民國身分證後再辦理結婚登記，是兩造即至94年10月24日
    取得身分證辦理入籍後，始於94年11月27日再辦理結婚登記
    之原因。
二、自87年兩造結婚以來，兩造從無離婚之真正意思表示，更無
    離婚之意思合致，當時之離婚僅因兩造一時氣憤而為之魯莽
    行為。況且，依民法1050條之規定「兩願離婚，應以書面為
    之，兩人以上證人之簽名」，然而兩造於93年03月02日所辦
    理之離婚登記，該離婚協議並無兩名證人在場，該書面文件
    亦都是原告一人填寫後再至戶政單位辨理登記，是而該離婚
    亦屬無效，且若兩造當時真有離婚之意思，兩造理應同時辦
    理大陸地區註銷婚姻之登記；甚且，兩造於離婚後兩週隨即
    返回戶政事務所欲再辦理結婚登記，然因僅被告身份之問題
    而作罷，遲至隔年被告可依法取得身分證後，兩造隨即辦理
    結婚登記。綜上，兩造自87年結婚以來之婚姻即屬有效，縱
    然於93年03月間有辦理離婚登記，然該離婚登記顯非真意，
    是屬無效，而兩造復於94年辦理結婚登記，亦係為鞏固自87
    年以來結婚之效力。爰聲明：請求駁回原告之訴，訴訟費用
    由原告負擔。
參、得心證之理由：
一、按「確認法律關係之訴，非原告有即受確認判決之法律上利
    益者，不得提起之。」，民事訴訟法第247 條第1 項前段定
    有明文。所謂即受確認判決之法律上利益，係指法律關係之
    存否不明確，原告主觀上認其在法律上之地位有不妥之狀態
    存在，且此種不妥之狀態，能以確認判決將之除去者而言（
    最高法院52年臺上字第1240號判例參照）。本件原告主張其
    與被告間之婚姻無效，而兩造戶籍上卻存有結婚登記，則原
    告與被告間於私法上之身分關係尚非明確，原告私法上之地
    位難謂無受侵害之危險，參照前揭說明，原告提起本件確認
    訴訟，自有受確認判決之法律上利益，合先敘明。
二、次按「關於親屬之事件，在民法親屬編施行前發生者，除本
    施行法有特別規定外，不適用民法親屬編之規定；其在修正
    前發生者，除本施行法有特別規定外，亦不適用修正後之規
    定。」，民法親屬編施行法第1 條定有明文。再按96年05月
    23日民法親屬編修正前第982 條規定：「結婚，應有公開之
    儀式及二人以上之證人。經依戶籍法為結婚之登記者，推定
    其已結婚。」，又結婚不具備上開方式者，依修正前第 988
    條第1 款規定為無效。基此，依修正前民法之規定，倘婚姻
    無公開儀式及二人以上之證人者，縱依戶籍法已為結婚之登
    記，當事人亦得舉證證明未曾履行公開儀式及二人以上證人
    之婚姻方式，而推翻已結婚之推定。
三、末按民事訴訟法第568 條第1 項所定婚姻無效之訴與確認婚
    姻成立或不成立之訴，兩者不同，所謂確認婚姻不成立之訴
    ，係主張無結婚之事實，而有婚姻之形式；至於婚姻無效之
    訴，則係主張有結婚之事實，而其行為無效而言，此有最高
    法院86年度台上字第483號判決可資參照。
四、經查，原告之首揭主張，業據其指述在卷，並提出戶籍謄本
    、兩造結婚證書影本附卷為憑，而被告亦到庭自承以：「兩
    造結婚沒有舉行公開儀式，94年11月27日兩造所簽立的結婚
    證書，是兩造在當日中午於平鎮市○○路我們家附近的一間
    資源回收站（原告他家經營的）的辦公室內填寫的，寫完以
    後就拿去登記戶籍，沒有宴客，也沒有做任何儀式，純粹只
    寫了壹份結婚證書。」、「（按問：兩造簽立結婚證書時，
    有哪些人在場？）當時是在辦公室簽立的，證人張裕炫、張
    裕棣不在場，楊維民是否在場，我不能確定。」等語；復據
    證人即原告之弟張裕炫到庭陳述以：「（提示結婚證書並告
    以要旨，有何意見？）證書上的簽名不是我簽的，印章是我
    的，原告拿我的印章說要去蓋結婚證書，我就給他去蓋，事
    後我有看到這張結婚證書，他們沒有舉行結婚儀式，我哥哥
    即原告跟我講說他拿我的印章要去蓋結婚證書，但是我沒有
    去問被告的意見。」等語；且證人即原告之兄張裕棣亦陳稱
    ：「名字不是我簽的，印章是我放在原告那邊的印章，我同
    意他使用，只是這張結婚證書我並不知道，事後也沒看過，
    今日才知。」等語；又證人即原告之同事楊維民到庭結證述
    ：「名字不是我簽的，印章是我放在原告那邊的，他很久以
    前有跟我說，如果結婚的話，要用我的印章，我同意，但是
    這張結婚證書是什麼時候蓋的，我不知道，事後我也沒有看
    過。」等語（見本院100 年12月01日言詞辯論筆錄）；再據
    本院依職權查詢兩造申請結婚登記之資料顯示，兩造於94年
    11月27日結婚登記之申請，確係由被告單獨提出，此有桃園
    縣平鎮市戶政事務所100 年10月03日桃平戶字第1000007257
    號函暨所附之結婚登記申請書影本暨附件資料等在卷可佐。
五、綜上事證，堪信兩造於99年11月27日辦理結婚登記迄今，既
    均未有任何結婚之公開儀式，且上開證人亦並未知悉兩造卻
    有結婚之真意，則兩造雖有結婚之事實，然未具公開之儀式
    及二人以上證人之法定婚姻形式，則依上開規定與說明，兩
    造之結婚自屬無效。雖被告以兩造前離婚係為無效，兩造婚
    姻自87年09月迄今自始有效存在等語置辯，惟查，兩造於93
    年03月02日離婚，被告此時雖尚未設籍於臺灣地區，惟依當
    時之臺灣地區與大陸地區人民關係條例第52條第1 項規定兩
    願離婚之方式及其他要件，依行為地即臺灣地區之規定，則
    兩造依當時民法第1050條之方式為兩願離婚，並已為離婚之
    登記，故兩造之婚姻關係依法因之而為終止，則自不容原告
    再以何原因主張此離婚係屬無效，況渠亦未舉證證明兩造之
    離婚有其所述無效之原因，自不得逕依原告之所陳即遽認兩
    造離婚係屬無效；退步言之，縱認兩造前之離婚確係無效，
    惟亦無礙於本件確認兩造於94年11月27日所為結婚登記是否
    已符法定要件而合法生效，則兩造前之兩願離婚有無發生效
    力，抑或兩造之婚姻始終存續，均非本件確認標的而無關乎
    確認兩造於94年11月27日所為結婚登記之婚姻效力認定，故
    被告之抗辯即無可採。基上所認，原告訴請確認兩造之婚姻
    關係無效，即屬有據，應予准許。
肆、據上論斷：本件原告之訴，為有理由，爰依民事訴訟法第78
    條，判決如主文。
中    華    民    國    100    年    12    月    30   日
                  家事法庭 法  官  王兆飛
以上正本係照原本作成。
如對本判決上訴，須於判決送達後20日之不變期間內，向本院提
出上訴狀。如委任律師提起上訴者，應一併繳納上訴審裁判費。
中    華    民    國    100    年    12    月    30   日
                           書記官  陳月桂